臺灣板橋地方法院民事判決　九十二年度家訴字第六○號
　　原　　　告　　財政部國有財產局即被繼承人楊世豪遺產管理人
　　法定代理人　　甲○○
　　訴訟代理人　　戊○○
　　複　代理人　　王寶輝律師
　　　　　　　　　吳嘉榮律師
　　　　　　　　　商桓朧律師
　　被　　　告　　己○(Ruf.
　　訴訟代理人　　李承志律師
右當事人間請求返還遺產事件，本院判決如左：
    主    文
原告之訴及假執行之聲請均駁回。
訴訟費用由原告負擔。
    事    實
甲、原告方面：
壹、聲明：
一、被告應給付原告新台幣貳佰零貳萬壹仟零參拾貳元及自民國八十四年十二月五日
    起至清償日止按年息百分之五計算之利息。
二、訴訟費用由被告負擔。
三、本件判決原告願供擔保請准宣告假執行。
貳、陳述：
一、本件被繼承人楊世豪於民國八十四年十二月五日亡故，嗣經訴外人財政部台灣省
    北區國稅局以利害關係人地位，聲請台灣台北地方法院以八十六年度管字第三八
    號裁定，指定原告為被繼承人楊世豪之遺產管理人。
二、被繼承人楊世豪生前曾於郵政儲金匯業局輔仁大學郵局（下稱輔仁大學郵局）設
    立存簿儲金第０三六八七七ˍ一號帳戶，直至被繼承人楊世豪於八十四年十二月
    五日亡故，仍存放有儲金新台幣（下同）二百二十五萬五千六百八十二元，有卷
    附存款紀錄表在卷可稽。被繼承人楊世豪所留上開存款遺產，經被告以被繼承人
    楊世豪名義提領二百二十五萬五千六百八十元（下稱系爭遺產），再轉存至被告
    十九年四月二十四日儲00000000ˍ０二六號函及其附件郵政存簿儲金提
    款單在卷可稽。
三、復查原告擔任被繼承人楊世豪之遺產管理人後，清理遺產結果，同意其治喪費六
    萬零八百元、修墓費用十七萬三千元及醫療看護費用八百四十八元，合計二十三
    萬四千六百四十八元得由系爭遺產負擔。
四、原告主張被繼承人楊世豪所留系爭遺產，除其繼承人及遺產管理人外任何人均無
    管理、處分之權限，是被告於被繼承人楊世豪亡故之後，以被繼承人楊世豪之名
    義，向輔仁大學郵局提領系爭遺產，顯已侵害被繼承人楊世豪遺產，原告自得以
    被繼承人楊世豪遺產管理人之名義，依民法第一百七十九條規定或信託關係，請
    求被告返還被繼承人楊世豪所留系爭遺產。
五、關於被告主張其係依與被繼承人楊世豪間簽訂信託契約，提領系爭遺產，以為履
    行被繼承人楊世豪生前贈與債務，並未受有任何利益，洵不足採，謹具體陳述之
    於下：
(一)按信託行為係委託人為自己或第三人之利益，以一定之財產為信託財產，將之移
    轉於受託人，由受託人管理或處分，以達成一定經濟上或社會上目的之行為，在
    信託契約當事人間必須有信託之合意始能成立（請參照最高法院八十四年度台上
    字第一四六三號及八十二年度台上字第一八四六號判決意旨）。
(二)次按信託關係因當事人一方死亡而消滅，無待於與死者之全體繼承人為終止信託
    契約之意思表示，且此時受託人保管信託財產，於委託人或其繼承人請求返還時
    ，應即予以返還（請參照最高法院八十三年度台上字第二七八０號、八十三年度
    台上字第五七九號及八十年度台上字第一０三二號判決意旨）。
(三)本件被告對於被繼承人楊世豪於「輔仁大學郵局」存簿儲金第０三六八七七ˍ一
    號帳戶遺有存款二百二十五萬五千六百八十二元之事實不爭執；所爭執者無非
    以被繼承人楊世豪生前曾信託被告管理上開儲金帳戶存摺及其存款，且同意將其
    個人才能所獲取之財物，贈與訴外人聖言會，執而主張其領取系爭遺產存款，並
    未受有任何利益，而致被繼承人楊世豪之繼承人或遺產管理人受有損害。姑不問
    被告對其主張被繼承人楊世豪生前信託及贈與之事實，迄未依法舉證證明以實其
    說，已難遽加採信；況且，被繼承人楊世豪生前倘確依訴外人聖言會之會憲誓發
    「終身願」，同意將其個人才能所獲取之財物，贈與訴外人聖言會，而歸屬該會
    所有，則被繼承人楊世豪生前所取得之財物，即應依證人丙○○所為供述：「薪
    水先入個人帳號，再由聖言會領取之用，我們是看不到這些薪水的」之方式，全
    部交由訴外人聖言會支配，要無疑義，惟依卷附被告提出被繼承人楊世豪生前設
    於「輔仁大學郵局」存簿儲金第０三六八七七ˍ一號帳戶記載內容觀之，被繼承
    人楊世豪生前所得非僅未曾交付訴外人聖言會支配使用，且其存款金額更累積至
    二百二十五萬五千六百八十二元，已見被告主張被繼承人楊世豪生前曾將其個人
    所得贈與訴外人聖言會，顯非事實。何況，被告所主張之「天主教新店聖三天主
    堂」修繕工程，係訴外人聖言會以其登記「法人名義」與訴外人長薪國際有限公
    司間簽訂承攬契約書，而為上開修繕工程契約之定作人，自負有給付承攬報酬之
    義務，縱有接受教友、修士捐贈款項，情理上仍應以其收受捐贈之第一商業銀行
    帳戶支應，始符契約約定內容，殊無將教友捐贈款轉存被繼承人楊世豪上開存簿
    儲金帳戶，再由非承攬契約當事人之被繼承人楊世豪給付承攬報酬，此乃一般吾
    人日常生活經驗極易理解之經驗，足見被告主張之上開待證事實悖於經驗法則，
    殊非可取。
(四)退步言之，即令被繼承人楊世豪生前確曾信託被告管理上開儲金帳戶存摺及其存
    款，惟被繼承人楊世豪與被告間所簽訂之信託契約，即因被繼承人楊世豪亡故而
    消滅，原無待於被繼承人楊世豪之繼承人或遺產管理人為終止信託契約之意思表
    示，揆之上揭最高法院判決意旨至明，是被告於被繼承人楊世豪亡故之後，即無
    保管系爭遺產存款之權限，縱被繼承人楊世豪生前同意將其個人才能所獲取之財
    物，贈與訴外人聖言會，被告仍應將系爭遺產存款移交遺產管理人之原告管理，
    未經被繼承人楊世豪之繼承人及遺產管理人同意自不得擅自處分系爭遺產存款，
    或將系爭遺產存款交付訴外人聖言會，要無疑義。
六、依前各項所述，姑不問被告對其主張被繼承人楊世豪生前信託及贈與之事實，迄
    未依法舉證證明以實其說；退步言之，即令被繼承人楊世豪生前確曾信託被告管
    理上開儲金帳戶存摺及其存款，惟被繼承人楊世豪與被告間所簽訂之信託關係，
    亦因被繼承人楊世豪亡故而消滅，被告仍應將系爭遺產存款返還原告，毫無疑義
    ，是被告未經原告同意即擅自處分系爭遺產存款，致被繼承人楊世豪之繼承人受
    有損害，原告自得依不當得利及信託關係，請求被告返還系爭遺產存款，法理至
    明。
參、證據：提出台灣台北地方法院八十六年度管字第三八號裁定、存款紀錄表、郵政
    儲金匯業局八十九年四月二十四日儲00000000__○二六號函及附件郵政
    存簿儲金提款單等影本各一件為證。
乙、被告方面：
壹、聲明：
一、原告之訴駁回。
二、訴訟費用由原告負擔。
三、本件判決被告願供擔保請求免予宣告假執行。
貳、陳述：
一、原告當事人不適格，依法應予駁回其訴：就遺產管理人之職務而言原告援引民法
    第一千一百七十九條第一項第二款之規定「應為保存遺產之必要處置」，做為其
    實施訴訟權能之依據。然就其所引之司法院民事廳函示之意見，亦不外表示僅可
    就遺產為管理行為，改良行為以及必要之處分行為；其中所謂「必要之處分行為
    」，當係民法上物權行為或準物權行為。至於為「訴訟行為」，此不啻法律未有
    明文規定得予允准，遍查最高法院判例、決議亦未見有承認者。是以，遺產管理
    人可否代理被繼承人為訴訟行為，實有疑問。再者，訴訟擔當須有法律明文承認
    方可，按遺產管理人乃係被繼承人死亡，在繼承人有無不明時，為就被繼承人之
    遺產為必要管理者。然其終非原被繼承人與他人實體法律關係之權利主體，其若
    就原實體法律關係為訴訟實施者，則限有法律明文授權。此如破產法上所稱之「
    破產管理人」與民事訴訟法四十一條之選定當事人，其在學說上稱為「訴訟擔當
    」（前者為法定訴訟擔當，後者為任意之訴訟擔當）。若據原告援引之主張而論
    ，其乃係以法定訴訟擔當人自居，惟在欠缺如破產管理人明文授與訴訟實施權之
    前提下，可否為如此推論，實欠缺法理之依據。復就民法一千一百七十九條文義
    而論，該條第一項第一款至第五款乃係遺產管理人行使職權之依據，惟所列事項
    皆係為保存遺產之事實行為。在法理上，被繼承人既已死亡，何來代理法律行為
    之有，更何況為訴訟行為（此參照民法一千一百八十四條亦可自明，係遺產管理
    人非可代理被繼承人為訴訟行為者）。又本件訴訟，被繼承人楊神父早於八十四
    年十二月五日逝世，而渠等自八十六年六月擔任遺產管理人至今六年有餘，早已
    逾一千一百八十五條所定之期間，是否仍有擔任遺產管理人之餘地，而對被告提
    起訴訟，亦有疑問。是以綜括上述理由，當以其當事人不適格駁回其訴為當。
二、本案緣於被告己○（Norbert  Ruf）修士為訴外人（即被繼承人）楊世豪神父履
    行對天主教聖言會之債務及處理渠等財務事，因原告財政部國有財產局未深究楊
    世豪神父之個人身分及天主教聖言會、被告己○修士間基礎原因事實，致認被告
    有不當得利之情事，而生本案訴訟事。為澄清被告確無不當得利之情形存在，就
    楊神父、天主教聖言會與己○（Norbert Ruf）修士間基礎原因事實為釐清。
(一)首就楊世豪神父之身分而論，其於民國十一年出，而於三十三年進入天主教聖言
    會，四十年發終身願翌年晉升神父。其後受天主教聖言會之指派於六十五年擔任
    大坪林教堂之主任司鐸，亦稱在堂神父（相當於佛教之主持），直至八十四年十
    二月五日逝世時止。須強調的是，在天主教之教義中凡欲晉鐸為神父者，若係教
    會之會士須依該會之會憲發「終身願」後方可為之。發願行為此相當於佛教之剃
    度出家之儀式，十分慎重。而終身願之內容包含有守神貧、貞潔、服從之三聖願
    。與本案有重大關係者即在於守神貧之部分。依聖言會會憲之規定第二一三__二
    ：「會友以本會成員，或以個人才能所獲取的財物，皆歸本會。退休金、保險金
    等亦歸本會。」；二一三__二規定：「會友接受贈送給個人的財物，即變為修會
    的財物。」；二一二__八並規定：「凡違犯下列事項者，皆違犯福音的神貧聖願
    ：凡無長上許可而獨自獲取使用錢財者。」等，可知上述聖言會會士所發願之性
    質實相當於我國民法第四百零六條之贈與契約之「意思表示」。又該等贈與契約
    因非要式契約，故經天主教聖言會允受時該贈與契約即成立、生效。楊神父因有
    發上述終身願，經天主教聖言會考核後，終使其晉升為神父，在六十五年起擔任
    大坪林教堂之在堂神父，受託管理該教堂宗教禮拜及所有事務性之工作。於楊神
    父去世前，因大坪林教堂屋頂屢屢漏水剝落，是以楊神父遂四處募集資金以圖修
    復大坪林教堂之屋頂，在信徒之捐獻與聖言會支持下，本即應為該等修繕之進行
    ，殊料楊神父因病入院旋即於次日蒙主寵召而去。另外楊神父亦因天主教聖言會
    之故，生前曾任教於輔仁大學教授「人生哲學」，直至逝世為止。
(二)次就被告己○修士之身分而論：被告己○修士，一九五五年十二月四日出生，為
    德國人，從小出生天主教家庭，自成為天主教聖言會修士後，於一九八五年奉命
    至台灣，並自一九九三年開始至今授權為該會之財務主管，管理本團體所有財產
    及財物。現為天主教聖言會台北苑會之副會長。被告己○修士與楊神父同屬天主
    教聖言會之會士，且己○因服務於輔仁大學理工學院而與楊神父有同事情誼，兼
    之楊神父又亦知其為天主教聖言會台北苑會之財務管理者，故於入院前即同其他
    會士般，將其存摺與印鑑交由己○修士保管，託其處理其與聖言會間贈與契約債
    務之履行。蓋楊神父受天主教聖言會之信任為大坪林教堂之本堂神父，因教堂事
    務推動之便，在涉有對外交易時，往往係須由楊神父直接支付金額。故楊神父雖
    已與天主教聖言會就其全部財產成立贈與契約，然仍保有郵局之帳戶以便利其使
    用會錢之必要。惟事實上金錢之往來仍係委由己○修士處理，此如原告所提證二
    號楊神父之存摺紀錄中華民國八十四年十二月四日存入之一百四十七萬二千六百
    八十五元之存款即係由被告己○修士所存，其目的即係在支應教堂維修屋頂之經
    費。八十四年十二月五日存入之三十一萬四千三百七十九元亦同。（按楊神父於
    十二月四日即住院，十二月五日死亡，上述金額即非楊神父所得能存者）此部分
    郵局存入請法院調查郵局存款紀錄即可知之所言非假！楊神父於十二月五日亡故
    ，己○修士即將楊神父郵局存摺中之金額提領二百二十五萬五千六百八十元，即
    係為楊神父對天主教聖言會贈與契約之履行。天主教聖言會自受領前述二百二十
    五萬五千六百八十元後有以下之處分：為楊神父支出治喪費六萬零八百元、修墓
    工程款十七萬三千元及耕莘醫院護工費八百四十八元。（此部分支出收據業經送
    財政部國有財產局臺灣北區辦事處審查，此有被證一所示該處公文函中主旨欄可
    證，該處因承認該部分費用無庸返還，故未將單據發還。），共計二十三萬四千
    六百四十八元。治喪禮儀之費用，包括KT布偶三百四十元，瑪爹利XO酒二千三百
    元，家樂福一萬三千四百九十元，共計一萬六千一百三十元。捐給楊神父大陸親
    戚二十一萬五千三百零四元及捐給大陸圖書館一萬六千二百元，共計二十三萬一
    千五百零四元，此部分金額收據因考慮大陸政情之故，而未有要求大陸親戚簽發
    ，但可由承辦人員丁○○○修士作證可知。將原應用於修繕教堂屋頂之費用轉帳
    至該教堂之戶頭，由繼任之在堂神父受領。（此部分係由己○修士所為）。上述
    費用共計為二百二十七萬一千五百零四元轉提出之費用二百二十五萬五千六百八
    十二元，尚多支出一萬五千八百二十二元。上述情事聖言會中華省會長乙○○神
    父與輔大聖言會代表丙○○神父皆可作證。
(三)就本案實體法律關係而論，被告係為楊神父履行生前贈與契約，並非無法律上原
    因而受有利益者。按楊神父生前發願將其所有財產盡皆奉獻於天主教聖言會，則
    就其發願之宗教行為而論乃係與聖言會訂立贈與契約。蓋民法上之贈與契約，依
    民法第四百零六條之規定，贈與人表明以自己財產無償贈與他方，他方並乃允受
    時該等契約因非要式契約，則契約即為成立、生效。故楊神父於發終身願後，經
    聖言會會長代表允受後即對聖言會負有履行贈與契約之債務。惟楊神父因亦有教
    職於輔大，且為進行教堂事務之便利，遂委由被告己○修士對其財產管理並代表
    其履行對聖言會贈與契約之債務；被告雖亦同時受聖言會之委託處理聖言會之財
    務管理，惟因係專為履行債務，故並無雙方代理禁止之問題（民法第一百零六條
    參照）。最高法院四十八年台上字第三七一號判例有謂：「被繼承人生前所為之
    贈與行為，與民法第一千一百八十七條所定之遺囑處分行為有別，即可不受關於
    特留分規定之限制。」；又最高法院五十一年台上字第一四一六號判例有謂：「
    ．．．贈與雖為生前行為，但如被繼承人死亡時仍無撤銷或拒絕履行之表示，依
    同一理由，繼承人不得拒絕履行，原審認被上訴人得任意拒絕履行，於法自屬不
    合。」；則由上述判例可知生前贈與契約在無被繼承人為撤銷或拒絕履行之意思
    表示時，其繼承人，且包括無繼承人之遺產管理人，亦負擔其履行贈與契約之債
    務。今若原告否認被告己○修士非為被繼承人楊神父履行贈與契約之債務，則原
    告即應負擔對天主教聖言會履行該等債務，依上述判例而可自明。今己○修士既
    已代其履行其債務，原告自無理由可對被告有所請求。被告既係於楊神父之信任
    受託處理對聖言會贈與債務之履行，則被告既自始無受不當利益，原告亦未受有
    損害，被告處理楊神父之財物亦係有法律上原因，則原告之訴不符不當得利之請
    求要件，其顯無理由自不待而言。
三、再就被繼承人楊世豪神父與聖言會之法律關係而論：
(一)楊世豪神父就其擔任神父其間之財產，有與聖言會成立生前繼續贈與契約：今復
    為強調者，在於與本案有重大關係之楊世豪神父發「守神貧」願部分。按楊世豪
    神父發「守神貧」願，係依聖言會會憲之規定第二一三__二：「會友以本會成員
    ，或以個人才能所獲取的財物，皆歸本會。退休金、保險金等亦歸本會。」；二
    一三__二規定：「會友接受贈送給個人的財物，即變為修會的財物。」；二一二
    __八並規定：「凡違犯下列事項者，皆違犯福音的神貧聖願：凡無長上許可而獨
    自獲取使用錢財者。」等規定，就其擔任神父其間之財產，有與聖言會成立生前
    繼續贈與契約。查上述聖言會會憲之規定乃係源於中古世紀即存在之天主教法典
    規定，而非聖言會所自創或獨有者。蓋天主教歷史淵遠流傳，信徒甚眾，非有嚴
    密之組織及戒律，不足使教務順利推動，更遑論闡明天主之真意，而生起迪人心
    之功。另外，由於歐洲之教會曾經歷中古封建時期、黑暗時代等，是以各個教會
    均以天主教法典為總則之規定，再依其實際需求訂立會憲。除非已生還俗退會之
    念，大凡神職人員無不奉之以皋匭。楊世豪神父即其適例者也。民法第四百零六
    條之贈與契約，依通說與實務之見解皆認乃係非要式契約，故於楊世豪神父發神
    貧願經天主教聖言會允受時該贈與契約即成立、生效。又雙方所合意之內容乃係
    楊神父擔任神父期間之所有財產之贈與，故自屬生前繼續贈與契約無疑。基於宗
    教自由之保障與民法私法自治之原則，該生前繼續贈與契約，既未違反民法七十
    一至七十四條之規定，亦未違反民法其他之強制規定，自屬有效。
(二)聖言會就大坪林教堂之教務推動與財產管理，有與楊世豪神父成立委任契約：楊
    世豪神父因有發上述終身願，經天主教聖言會考核後，終使其晉升為神父，在六
    十五年起擔任大坪林教堂之在堂神父，受託管理該教堂宗教禮拜及所有事務性之
    工作。神父就其在天主教中享有崇高之地位，其一方面代表教會從事傳教與對外
    教務推動之工作，他方面亦代表教會接受信徒之貢獻。就法律觀點而論，此即為
    委任事務之遂行。故楊神父於去世前，因大坪林教堂屋頂屢屢漏水剝落，其四處
    募集資金以圖修復大坪林教堂之屋頂，乃係遂行其與聖言會之間委任契約之履行
    。另外楊神父亦因天主教聖言會之指派而任教於輔仁大學教授「人生哲學」，亦
    係遂行其與聖言會之間委任契約之履行。是以己○修士將楊神父其因任職神父期
    間所募得之資金轉給接任大坪林教堂，僅係代理其履行未完成委任工作之部分，
    而非侵害楊世豪神父之財產權即可自明。
(三)天主教聖言會有權處分楊世豪神父之財產：按司法院大法官釋字第五七三號解釋
    有謂：「．．．人民之宗教信仰自由及財產權，均受憲法之保障，憲法第十三條
    與第十五條定有明文。宗教團體管理、處分其財產，國家固非不得以法律加以規
    範，惟應符合憲法第二十三條規定之比例原則及法律明確性原則。．．．」，楊
    世豪神父於生前既已發願，將其擔任神父期間之財產捐贈於天主教聖言會，查我
    國法律並無禁止或限制之規定，則天主教聖言會自得予以繼受該等財產，而為有
    權處分。天主教聖言會自受領本案系爭財產二百二十五萬五千六百八十元後，所
    為之處分，已如前答辯狀所述，在此不負贅言。值得一論者在於，楊世豪神父生
    於山東，因早年赴菲律賓攻讀神學，1962年方奉天主教聖言會之命至台灣嘉義輔
    仁中學任教，因嚴守戒律未為結婚，故身亡時其
    在山東東明縣之老家尚有弟弟、妹妹等親屬，其中楊神父與其堂妹楊玉蓮向有書
    信聯絡，楊神父表示有意在山東老家建蓋教堂。楊神父逝世時，楊玉蓮即寄信與
    聖言會中華省省長乙○○，表達願為楊神父處理該等事務之意願，故聖言會遂經
    丁○○○修士轉交二十三萬一千五百零四元於其堂妹楊玉蓮女士。
四、次就被告己○修士與聖言會之法律關係而論：被告己○修士，自成為天主教聖言
    會修士後，亦與楊世豪神父般，就其擔任修士期間之財產與聖言會成立生前繼續
    贈與契約。其於一九八五年奉命至台灣，並自一九九三年開始至今，經聖言會授
    權為該會之財務主管，管理本團體所有財產及財物（現並擔任天主教聖言會台北
    苑會之副會長等），則係與聖言會成立委任契約法律關係。故己○修士將楊神父
    其因任職神父期間所得之資金予以提領，僅係履行聖言會對其委任契約之債務之
    履行，並非基於私利而侵害楊世豪神父之財產權，亦非對楊世豪神父財產權為不
    當得利之事。
五、最後就被告己○修士與楊世豪神父之法律關係而論：被告己○修士與楊神父同屬
    天主教聖言會之會士，故楊神父如同其他會士般，將其存摺與印鑑交由己○修士
    保管，託其處理其與聖言會間贈與契約債務之履行，就法律觀點而論，雙方乃係
    成立『信託』與『委任』契約。蓋楊神父雖已與天主教聖言會就其全部財產成立
    贈與契約，惟就教堂事務推動之便或對外交易時，則須由楊神父直接支付金額，
    此即須保有郵局之帳戶以便利其使用會錢之必要，而無法儘將所有財產交於聖言
    會。故事實上楊神父與天主教聖言會間金錢之往來仍係委由己○修士處理，亦即
    信託之目的－在於便利會務工作達成（如修理大坪林教堂屋頂），俟會務達成後
    ，原置於楊神父戶頭之金錢則委由己○修士交還聖言會。此即所謂楊神父與己○
    修士有成立『信託』與『委任』契約之義。在此所強調者在於：
(一)楊神父委由被告己○修士對其財產管理並代表其履行對聖言會贈與契約之債務，
    雖有同時雙方代理之問題，惟因民法第一百零六條有規定，在專為履行債務時，
    同時之雙方代理非法所禁止之行為，故己○修士將楊神父其因任職神父期間所得
    之資金予以提領，而履行聖言會對其委任契約之債務之履行，仍係有效！
(二) 楊神父與己○修士成立之『信託』與『委任』契約關係，不因楊神父死亡而消滅
    。蓋依據信託法第八條之規定：「信託關係不因委託人或受託人死亡、破產或喪
    失行為能力而消滅。」，另參民法第五百五十條規定：「委任關係，因當事人一
    方死亡、破產或喪失行為能力而消滅。但契約另有訂定，或因委任事務之性質，
    不能消滅者不在此限。」，如前所述，楊神父與天主教聖言會間金錢之往來乃係
    委由己○修士處理，而楊神父與己○修士成立信託與委任之目的，在於便利會務
    工作達成（如修理大坪林教堂屋頂），以及俟會務達成後將原置於楊神父戶頭之
    金錢則委由己○修士交還聖言會。本案中楊神父死亡時，適逢楊神父正在處理大
    坪林教堂屋頂修繕工程之進行，惟賴己○修士將楊神父郵局存摺中之金額予以提
    領後方得遂行原修繕工程。且若非己○修士，則尚無人能代理楊神父履行其對聖
    言會之贈與契約，此自屬信託關係不因委託人或受託人死亡、破產或喪失行為能
    力而消滅之情形，亦為民法第五百五十條但書中所謂委任事務之性質，不因委託
    人死亡而消滅者。故楊神父與己○修士成立之『信託』與『委任』契約關係，不
    因楊神父死亡而消滅。
六、本案所涉法律上之爭點在於原告起訴請求之訴訟標的，即民法第一百七十九條不
    當得利返還請求權，究有無存在。首就舉證責任之部分而論，依據民事訴訟法第
    二百七十七條規定：「當事人主張有利於己之事實者，就其事實有舉證之責任。
    」原告既主張被告應負不當得利返還之責，依通說之見解，自須將不當得利之要
    件皆為舉證。其逕以被告己○修士有提領楊神父存款之事實，即認其已盡舉證之
    責，不儘不能證明被告已受有利益，況且其他構成要件事實之舉證亦未為交代，
    則又何能得謂被告應負返還之責。最高法院二十八年上字第一七三九號判例有謂
    ：「非他債清償之不當得利返還請求權，以債務不存在為其成立要件之一，主張
    此項請求權成立之原告，應就債務不存在之事實負舉證之責任。」更可知曉原告
    舉證未備，率爾起訴乃係無理由者。復就本案實體法律關係而論：如前所述，被
    告係為楊神父履行生前贈與契約，並非無法律上原因而受有利益者。今若原告否
    認被告己○修士非為被繼承人楊神父履行贈與契約之債務，則原告即應負擔對天
    主教聖言會履行該等債務。今己○修士既已代其履行其債務，原告自無理由可對
    被告有所請求。被告既係於楊神父之信任受託處理對聖言會贈與債務之履行，則
    被告既自始無受不當利益，原告亦未受有損害，被告處理楊神父之財物亦係有法
    律上原因，則原告之訴不符不當得利之請求要件，其顯無理由自不待而言。
七、末就原告所為訴之追加－請求返還信託財產之部分而言：
(一)原告請求被告返還信託財產，所援引之依據，據其辯護意旨狀以觀，僅為最高法
    院之判決、並非判例，且該等最高法院之判決皆係在信託法制定前之見解，根本
    無任何之拘束力！查原告僅援引最高法院之判決見解，即對被告追加起訴請求返
    還信託財產。其中，原告所據主張最新之最高法院判決，乃係最高法院八十四年
    度台上字一四六三號判決。然八十五年一月二十六日已有信託法之制定，原告所
    援引之判決乃係，最高法院為解決當時因未有信託法制定，然事實上又有信託行
    為之存在，因有無「法」適用之窘境，故所為不得已之見解。是以其後自信託法
    制定後，原告所援引之最高法院判決仍未能編成判例，即係因有與信託法規定相
    左（如下所述）之情形，故最高法院有意不予適用，而回歸至信託法之規定。
(二)是以本案首應回歸至信託法之規定。惟依信託法之規定，原告之主張仍係無理由
    ：
(１)查信託法第八條有規定：「信託關係不因委託人或受託人死亡、破產或喪失行為
    能力而消滅。」，故本案縱楊世豪神父已死亡，其與被告己○修士之信託關係，
    亦不因而消滅。原告若欲請求被告返還信託財產，首應為終止之意思表示。其後
    方可向受託人（即被告己○修士）請求返還信託財產。惟查原告國有財產局從未
    有對被告己○修士，為終止信託關係之意思表示。且如被告於本案之初，當庭所
    呈於鈞院之「被證一」即可知曉，原告國有財產局本係對聖言會為請求返還本案
    系爭楊世豪神父之財產，而非對被告己○修士有所主張。故原告國有財產局率爾
    對被告己○修士所為訴訟上之請求除無理由外，更非合法者。
(２)另外查信託法第六十二條復有規定：「信託關係，因信託行為所定事由發生，或
    因信託目的已完成或不能完成而消滅」，依據上該條文，則本案乃係於被告己○
    修士代訴外人楊世豪神父，對聖言會完全履行生前繼續之贈與契約時，方為消滅
    。被告己○修士與訴外人楊世豪神父之信託關係並非如原告主張般，於楊世豪神
    父死亡時而消滅。更有甚者，依據信託法第六十五條之規定：「信託關係消滅時
    ，信託財產之歸屬，除信託行為另有訂定外，依左列順序定之：一、享有全部信
    託利益之受益人。二、委託人或其繼承人。」，則縱被告己○修士與訴外人楊世
    豪神父之信託關係已消滅，依據上該條文，本案系爭之財產－即該等信託財產，
    係歸屬之第一順位人為享有全部信託利益之受益人－即訴外人天主教聖言會，而
    非原告國有財產局！蓋原告國有財產局最多僅係遺產管理人，既非信託法第六十
    五條所定之享有全部信託利益之受益人，亦非委託人或其繼承人，何得越殂代庖
    以為請求乎？故其主張除無理由外，更非合法者！
(三)據上論結，楊神父與己○修士成立之『信託』與『委任』契約關係，不因楊神父
    死亡而消滅。蓋依據信託法第八條之規定：「信託關係不因委託人或受託人死亡
    、破產或喪失行為能力而消滅。」，另參民法第五百五十條規定：「委任關係，
    因當事人一方死亡、破產或喪失行為能力而消滅。但契約另有訂定，或因委任事
    務之性質，不能消滅者不在此限。」，如前所述，楊神父與天主教聖言會間金錢
    之往來乃係委由己○修士處理，而楊神父與己○修士成立信託與委任之目的，在
    於便利會務工作達成（如修理大坪林教堂屋頂），以及俟會務達成後將原置於楊
    神父戶頭之金錢則委由己○修士交還聖言會。本案中楊神父死亡時，適逢楊神父
    正在處理大坪林教堂屋頂修繕工程之進行，惟賴己○修士將楊神父郵局存摺中之
    金額予以提領後方得遂行原修繕工程。且若非己○修士，則尚無人能代理楊世豪
    神父履行其對聖言會之贈與契約，此自屬信託關係不因委託人或受託人死亡、破
    產或喪失行為能力而消滅之情形，亦為民法第五百五十條但書中所謂委任事務之
    性質，不因委託人死亡而消滅者。故楊神父與己○修士成立之『信託』與『委任
    』契約關係，不因楊神父死亡而消滅。是以原告之主張不論係為不當得利，抑或
    信託財產之返還，皆係無理由！
參、證據：提出財政部國有財產局台灣北區辦事處函示三件、免用統一發票收據二件
    、楊世豪與楊玉蓮往來書信五件、天主教聖言會輔仁大學會院證明書、己○派令
    、郵政存簿儲金儲金簿、天主教新店聖三天主堂修繕工程承攬書、整修工程報價
    單、統一發票、證明函、聖言會憲各一件為證，並請求訊問證人丁○○○、丙○○、乙○○。
    理    由
壹、程序方面：
    按民法第一千一百七十九條第一項第二款關於遺產管理人職務規定：「應為保存
    遺產之必要處置」者，除管理行為、改良行為外，其必要之處分行為亦包括在內
    ，是遺產管理人於此限度內，就關於遺產之訴訟，自有實施訴訟之權能。本件被
    繼承人楊世豪於八十四年十二月五日亡故，嗣經訴外人財政部台灣省北區國稅局
    以利害關係人地位，聲請台灣台北地方法院以八十六年度管字第三八號裁定，指
    定原告為被繼承人楊世豪之遺產管理人，則依前所述，原告於此限度內，就關於
    遺產之訴訟，自有實施訴訟之權能，核先敘明。
貳、得心證之理由：
一、原告起訴主張：（一）被繼承人楊世豪生前曾於輔仁大學郵局設立存簿儲金第０
    三六八七七ˍ一號帳戶，直至八十四年十二月五日亡故，仍有存款二百二十五萬
    五千六百八十二元，經被告以被繼承人楊世豪名義提領二百二十五萬五千六百八
    十元，再轉存至被告設於該郵局之存簿儲金第０二九０二五ˍ０號帳戶。（二）
    原告擔任被繼承人楊世豪之遺產管理人後，清理遺產結果，同意其治喪費六萬零
    八百元、修墓費用十七萬三千元及醫療看護費用八百四十八元，合計二十三萬四
    千六百四十八元得由系爭遺產負擔。（三）被告於被繼承人楊世豪亡故之後，以
    被繼承人楊世豪之名義，向輔仁大學郵局提領系爭遺產，顯已侵害被繼承人楊世
    豪遺產，原告自得以被繼承人楊世豪遺產管理人之名義，依民法第一百七十九條
    規定或信託關係，請求被告返還被繼承人楊世豪所留系爭遺產。
二、被告就原告所主張其於八十四年十二月五日，以被繼承人楊世豪名義自輔仁大學
    郵局設立存簿儲金第０三六八七七ˍ一號帳戶，提領二百二十五萬五千六百八十
    元，轉存至被告設於該郵局之存簿儲金第０二九０二五ˍ０號帳戶之事實，並不
    爭執。惟辯稱：被繼承人楊世豪神父曾依聖言會憲發「守神貧」願，凡會友以聖
    言會成員，或以個人才能所獲取的財物、退休金、保險金、會友接受贈送給個人
    的財物，皆歸聖言會。故就楊世豪擔任神父其間之財產，有與聖言會成立生前繼
    續贈與契約。民法第四百零六條之贈與契約，依通說與實務之見解皆認乃係非要
    式契約，故於楊世豪神父發守神貧願經天主教聖言會允受時該贈與契約即成立、
    生效。被告乃天主教聖言會台北苑會之財務管理者，其與楊神父同屬天主教聖言
    會之會士，故楊神父如同其他會士般，將其存摺與印鑑交由被告保管，託其處理
    其與聖言會間贈與契約債務之履行，就法律觀點而論，雙方乃係成立『信託』與
    『委任』契約，被告提領系爭款項係為楊神父履行生前贈與契約，並非無法律上
    原因而受有利益者，原告亦未受有損害，是原告之訴顯無理由。
三、兩造就被繼承人楊世豪神父生前曾於輔仁大學郵局設立存簿儲金第０三六八七七
    ˍ一號帳戶，直至八十四年十二月五日亡故，仍有存款二百二十五萬五千六百八
    十二元，經被告以被繼承人楊世豪名義提領二百二十五萬五千六百八十元，再轉
    存至被告設於該郵局之存簿儲金第０二九０二五ˍ０號帳戶等事實，並不爭執，
    是本院首應審究者，被告提領系爭款項是否有法律上之原因，本院查：
(一)依聖言會會憲第二一三__二規定：「會友以本會成員，或以個人才能所獲取的財
    物，皆歸本會。退休金、保險金等亦歸本會。」；「會友接受贈送給個人的財物
    ，即變為修會的財物。」；二一二__八並規定：「凡違犯下列事項者，皆違犯福
    音的神貧聖願：凡無長上許可而獨自獲取使用錢財者。」等，此有聖言會憲附卷
    可稽。
(二)證人即輔仁大學聖言會代表丙○○結證稱：擔任神父一定要發終身願，把財產捐
    給教會，一方面是天主教的基本教會法，另一方面是聖言會的會憲規定；發了守
    神貧願之後，像我在學校工作者，薪水先入個人帳號，再由聖言會領取支用，個
    人財物如果是祖先留下的財產，可以遺囑之方式一部分留給親友，一部分給教會
    ，如果是自己賺的錢要全部歸教會；有些國家承認這個會憲，就可以依照這個方
    式直接歸教會所有，台灣的作法還沒有很清楚，大部分是在臨終前，把錢領出來
    交給教會，也有人用遺囑處理；楊世豪神父曾委託被告處理其與聖言會之財務。
(三)證人即聖言會修士丁○○○結證稱：在修會團體裡經過教會核可者可以發終身願
    ，發了終身願之後，像我單純在教會工作者，薪水直接入聖言會帳戶，個人財物
    如果是祖先留下的財產，可以遺囑的方式將財物一部分給親友，一部分給教會，
    如果是自己賺的錢，要全部歸教會。
(四)證人即聖言會中華省會長乙○○結證稱：在聖言會擔任神父需發守神貧願拋棄財
    產，薪水所得要歸教會所有，如有繼承父母之財產，按照教會之規定，先寄放在
    教會裡，離開時，繼承的財產可以帶走，個人賺的錢、別人送的錢都要歸教會；
    被告當時擔任聖言會台灣北部團體的總務，有權接受會士、神父、修士死亡時委
    託處理財產。
(五)按稱贈與者，謂當事人約定，一方以自己之財產無償給與他方，他方允受之契約
    。民法第四百零六條定有明文。此項贈與契約，依通說與實務之見解皆認乃係非
    要式契約，楊世豪神父於生前既已發守神貧願，將其以個人才能所獲取的財物、
    退休金、保險金、接受贈送給個人的財物，均歸聖言會所有，並經天主教聖言會
    允受，則應認雙方成立贈與契約。又雙方所合意之內容乃係楊神父擔任神父期間
    之所有財產之贈與，故自屬生前繼續贈與契約無疑。基於宗教自由之保障與民法
    私法自治之原則，該生前繼續贈與契約，既未違反民法七十一至七十四條之規定
    ，亦未違反民法其他之強制規定，自屬有效。
(六)其次，被告乃天主教聖言會台北苑會之財務管理者，有權接受會士、神父、修士
    死亡時委託處理財產，此有天主教聖言會輔仁大學會院出具之證明書附卷可憑，
    且經證人乙○○結證屬實。被繼承人楊神父與被告同屬天主教聖言會之會士，故
    楊神父如同其他會士般，將其存摺與印鑑交由被告保管，託其處理其與聖言會間
    贈與契約債務之履行，雙方乃係成立委任契約，則被告於楊神父八十四年十二月
    五日臨終前之同日提領系爭款項轉交聖言會，係為楊神父履行生前贈與契約，並
    非無法律上原因而受有利益者，被告自始無受不當利益，原告亦未受有損害。
(七)末查，信託法於八十五年一月二十六日公布前，我國並無有關信託之規定，依最
    高法院之見解，所謂信託行為係委託人為自己或第三人之利益，以一定之財產為
    信託財產，將之移轉於受託人，由受託人管理或處分，以達成一定經濟上或社會
    上目的之行為，且在信託契約當事人間必須有信託之合意始能成立（參照最高法
    院八十四年度台上字第一四六三號及八十二年度台上字第一八四六號判決意旨）
    。茲被繼承人楊神父與被告間，並無信託之合意，難謂成立信託關係，併此敘明
    。
四、按民法第一百七十九條係謂無法律上之原因而受利益，致他人受損害者，應返還
    其利益。此項不當得利返還請求權，依通說認為其構成要件為原告受有利益；被
    告受有損害；受有利益與受有損害間有因果關係；無法律上原因等。依前所述，
    被繼承人楊世豪神父生前與天主教聖言會間成立贈與契約，依最高法院五十一年
    台上字第一四一六號判例：「．．．贈與雖為生前行為，但如被繼承人死亡時仍
    無撤銷或拒絕履行之表示，依同一理由，繼承人不得拒絕履行，．．．」，本件
    被繼承人楊神父並無撤銷或拒絕履行之表示，則繼承人或遺產管理人即不得拒絕
    履行；而被告時任天主教聖言會台北苑會之財務管理者，有權接受會士、神父、
    修士死亡時委託處理財產，被繼承人楊神父委託被告處理其與聖言會間贈與契約
    債務之履行，雙方乃係成立委任契約，則被告於楊神父八十四年十二月五日臨終
    前之同日提領系爭款項轉交聖言會，係為楊神父履行生前贈與契約，並非無法律
    上原因而受有利益者，被告自始無受不當利益，原告亦未受有損害，從而原告依
    不當得利返還請求權或信託關係，請求被告返還系爭財產，均無理由，應予駁回
    。其假執行之聲請亦失所附麗，應併予駁回。
五、結論：本件事證已臻明確，兩造其餘攻擊防禦方法，與本件判決結果不生影響，
    爰不一一論述。綜上所述，原告之訴為無理由，依民事訴訟法第七十八條，判決
    如主文。
中　　　華　　　民　　　國　　九十三　　年　　　三　　　月　　三十一　　日
                                臺灣板橋地方法院家事法庭
                                    法  官  毛崑山
右為正本係照原本作成
如對本判決上訴，須於判決送達後廿日內向本院提出上訴狀
中　　　華　　　民　　　國　　九十三　　年　　　四　　　月　　　五　　　日
                                    書記官  廖宮仕
